【裁判字號】    98,重抗,22
【裁判日期】    980623
【裁判案由】    聲明異議
【裁判全文】
臺灣高等法院臺南分院民事裁定  98年度重抗字第22號
抗告人  甲○○
上列抗告人因債權人台灣中小企業銀行股份有限公司與債務人陳
真真等2人間債務執行強制執行事件，對於中華民國98年4月20日
臺灣嘉義地方法院98年度事聲字第7號裁定提起抗告，本院裁定
如下：
    主  文
抗告駁回。
抗告程序費用新台幣壹仟元由抗告人負擔。
    理  由
一、按「第三人就執行標的物有足以排除強制執行之權利者，得
    於強制執行程序終結前，向執行法院對債權人提起異議之訴
    。」，強制執行法第15條定有明文。此與同法第12條當事人
    或利害關係人，對於執行法院強制執行之命令，或對於執行
    法官、書記官、執達員實施強制執行之方法，強制執行時應
    遵守之程序，或其他侵害利益之情事，得於強制執行程序終
    結前，為聲請或聲明異議之情形有別。次按「強制執行法第
    17條所謂於強制執行開始後，始發見債權人查報之財產確非
    債務人所有者，應由執行法院撤銷其執行處分，係指查報之
    財產確非債務人所有者而言。若該財產是否債務人所有尚待
    審認方能確定，執行法院既無逕行審判之權限，尤非聲明同
    法第12條所定之異議所能救濟，自應依同法第16條之規定，
    指示主張有排除強制執行權利之第三人，提起執行異議之訴
    ，以資解決。」；再按「房屋稅納稅義務人，並非必為房屋
    所有人，繳納房屋稅之收據，亦非即為房屋所有權之證明（
    本院40年台上字第126號判例參照），本件上訴人提出之房
    屋稅收據上關於系爭房屋之納稅義務人之記載，雖變更為上
    訴人名義，仍不足據以證明上訴人即為系爭房屋之所有人。
    」（最高法院49年台抗字第72號、70年台上字第3760號判例
    意旨參照）。
二、抗告意旨稱：
  (一)按執行法院如發見債權人查報之財產確非債務人所有者，應
    命債權人另行查報，於強制執行程序開始後始發見者，應由
    執行法院撤銷其處分，強制執行法第17條定有明文。而債權
    人查報之財產是否確屬債務人之財產，執行機關僅能就財產
    上之外觀認定，如係不動產者，應以地政機關登記名義之外
    觀為調查認定之依據；如未於地政機關登記者，則依房屋稅
    納稅義務人、建造執照、使用執照等相關公文書認定之。從
    而，就執行標的物有足以排除強制執行之權利者，固得提起
    第三人異議之訴以資救濟，然若債權人無法提出上開證據，
    使執行法院得由外觀上即可為債權人所查報之財產屬於債務
    人所有之認定時，執行法院應依職權撤銷執行之處分，無待
    第三人提起異議之訴之餘地 (最高法院88年度台抗字第610
    號裁定)。經查，債權人台灣中小企銀迄今仍未提出系爭建
    物為債務人所有之確切證據，以資證明，顯然違反上開判例
    意旨。反而，抗告人多次具狀並提出系爭建物房屋稅納稅義
    務人及稅籍編號。原裁定既與上開所有權認定之判例（查該
    裁定仍未選編為判例）意旨有違，執行法院自應依強制執行
    法第17條規定依職權撤銷系爭建物執行之處分，以維法的公
    平性。
  (二)一般而言，稅務局核發之房屋稅籍證明書，性質上屬公文書
    ，並非僅係用以表徵行政上課徵稅捐之對象，通常應係就該
    系爭建物有實際使用收益權利之人，始有向政府財稅機關申
    報繳納之義務，係屬常態，自可信系爭建物之納稅義務人即
    為該建物之所有權人。否則，最高法院著有上開判例豈非形
    同具文。又事實有常態與變態之分，其主張常態事實者無庸
    負舉證責任，反之；主張變態事實者，則須就其所主張之事
    實負舉證責任。是依上開判例旨趣及民事上舉證責任法則，
    債權人確應就其所主張系爭建物為債務人所有而非抗告人所
    有舉證以實其說，諸如：提出系爭建物之起造人名義或建造
    執照、使用執照名義人為債務人等，否則，執行法院應依上
    開判例意旨撤銷系爭建物之執行處分，而非反其道要求第三
    人提起第三人異議之訴，俾符法制。
  (三)另原裁定並未就抗告人民國（下同）98年3月2日聲明異議狀
    所陳內容即執行法院於97年9月17日進行第一次拍賣時，拍
    賣公告備註六載明本件12地號土地現為停車場使用，其上另
    有不堪使用之鐵皮屋，未併付拍賣，拍定後該部分不點交，
    由拍定人自理云云，嗣於97年12月10日為第二次拍賣時，拍
    賣公告上亦復如此，顯已認定系爭未保存登記之鐵皮屋為第
    三人所有，而非債務人所有，否則豈有不併付拍賣之理，進
    行調查，以明執行標的物何以第一、二次拍賣，系爭未保存
    登記之鐵皮屋均未併付拍賣之理由，顯有調查未完備致執行
    應遵守之程序未依法進行之情形。
  (四)又原裁定仍以債務人於查封後執行法院對其所送達之通知函
    ，內載系爭12地號土地係供醫院停車場之用，並無租用關係
    及債務人於貸款時之切結書，推定系爭未保存登記鐵皮屋為
    債務人所有，顯又違反當事人間債權契約關係並無拘束第三
    人之效力 (最高法院67年台上字第1406號判例參照)。債務
    人未於獲通知後陳報使用情形，與執行標的物是否為第三人
    占有使用係屬兩事，並無因果關聯，利害關係人仍得於強制
    執行終結前就權益受損部分聲明異議，以求救濟。
  (五)綜上所述，原裁定要求第三人即抗告人提起第三人異議之訴
    ，既與民事舉證責任法則有違，且以抗告人對執行標的物基
    於所有權有所主張，竟諉為實體權利義務是否存在之爭執而
    駁回抗告人之異議，其裁定顯有未當。
三、經查：債務人陳真真為擔保債務，於87年11月27日以其所有
    坐落嘉義縣中埔鄉○○段12地號土地（下稱系爭抵押不動產
    ）為債權人台灣中小企業銀行股份有限公司（下稱台灣中小
    企銀）設定新台幣（下同）2億4000萬元之最高限額抵押權
    ，並出具切結書，擔保系爭不動產設定抵押權之時確無任何
    租賃關係存在；嗣後債權人臺灣中小企銀以原法院90年度執
    字第6180號債權憑證為執行名義，請求拍賣系爭抵押不動產
    ，並陳報系爭抵押不動產並無「出租、營業情形」，而債務
    人陳真真於原法院97年6月4日再次查封系爭抵押不動產時在
    場，對上開查封標的使用現況無「出租」、「營業」情形並
    不爭執各情，有土地登記第2類謄本、切結書、原法院97年6
    月4日查封筆錄、97年6月5日嘉院龍民97執弘字第2967號函
    、送達證書在卷可稽（原法院執行卷第44頁、第74頁背面、
    第78頁、第84頁、第167頁、第229頁），復經本院核閱上開
    卷證無誤，堪信為真正。
四、抗告人主張「伊係未保存登記鐵皮屋之所有人，原法院查封
    錯誤，應撤銷查封」云云；至於債權人台灣中小企銀則主張
    系爭鐵皮屋為債務人陳真真所有，且均無出租、營業之情，
    並提出上開切結書、查封筆錄為證，則抗告人與債權人台灣
    中小企銀就系爭未保存登記鐵皮屋之所有人係何人有所爭執
    。原法院函查嘉義縣財政稅務局，有關坐落嘉義縣中埔鄉○
    ○段12地號土地上之未保存登記鐵皮屋（稅籍編號：000000
    00000）最初核稅日期及納稅義務人為何？經該局函復：「
    說明二、查該屋於97年10月13日申報設立房屋稅籍，納稅義
    務人為甲○○。」（原法院執行卷第301頁），而系爭鐵皮
    屋最初核稅日期為97年10月13日，係在系爭鐵皮屋97年6月4
    日查封之後，此項證據無從為有利抗告人之證明。另債務人
    陳真真於97年12月19日系爭抵押不動產現場履勘時，雖改稱
    系爭鐵皮屋係抗告人甲○○所建，有該日執行筆錄在卷可按
    （原法院執行卷第234頁），其所述前後不一，亦難信為真
    正。抗告人雖依最高法院88年度台抗字第610號裁定，主張
    「認伊既為系爭鐵皮屋之納稅義務人，即有足以排除強制執
    行之權利」云云，惟揆諸前揭判例意旨，房屋稅納稅義務人
    係用以表徵行政上課徵稅捐之對象，無從由登記名義人即判
    斷未辦保存登記房屋所有權歸屬，縱抗告人為系爭鐵皮屋房
    屋稅之納稅義務人，亦非即為鐵皮屋所有人之證明，仍應依
    客觀證據判斷建物所有權之歸屬。
五、抗告人另主張「伊因受聘擔任仁友醫院和睦分院負責醫師，
    於84年3月15日為籌建仁友醫院和睦分院，而於85年2月15日
    抵押權設定前，即向債務人陳真真承租系爭土地興建鐵皮屋
    」，並提出同意書、醫療機構開業執照1紙為證（原執行卷
    第161頁、第269頁），惟查開業執照其上記載核發日期為88
    年7月31日，係在85年2月15日抵押權設定之後，難認抗告人
    於85年2月15日前已至仁友醫院和睦分院服務。另依債權人
    臺灣中小企銀提出之行政院衛生署85年7月5日及87年8月19
    日函復說明所載，仁友醫院和睦分院當時之負責醫師分別為
    吳國君及熊海明，均非抗告人，分別有85年7月5日衛署醫字
    第85037515號函、87年8月19日衛署醫字第87046314號函在
    卷足憑（原執行卷第285頁至第288頁），且該同意書同意抗
    告人占有使用之土地為坐落嘉義縣中埔鄉○○段公館小段34
    3-1號土地，與系爭鐵皮屋坐落之中埔鄉○○段12地號土地
    不同，顯難認定系爭抵押不動產上未保存登記鐵皮屋係抗告
    人所建。
六、至於抗告人另主張拍賣公告備註六所載：「本件12地號土地
    現為停車場使用，其上另有不堪使用之鐵皮屋，未併付拍賣
    ，拍定後該部分不點交，由拍定人自理。」（原審卷第113
    頁），若非認定鐵皮屋非債務人所有，否則為何不併付拍賣
    云云。然查該系爭鐵皮屋面積29.9平方公尺，評定現值僅為
    2萬3000元，且債權人台灣中小企銀於97年6月4日查封系爭
    抵押不動產時，即明示「鐵皮屋已不堪使用，且無經濟價值
    不予執行查封」，雖有嘉義縣財政稅務局97年10月13日嘉縣
    財稅財字第0976021377號房屋現值核定通知書、97年6月4日
    查封筆錄附卷可按（原執行卷第74頁背面、第212頁），惟
    債權人就債務人之全部財產，本得自由選擇是否執行之權，
    債權人未聲請強制執行債務人之財產，難謂即非屬債務人之
    所有。況此項實體上權利義務之爭執，非原執行法院所得審
    究，應由抗告人提起第三人異議之訴以求救濟，原裁定駁回
    抗告人之異議，核無違誤，抗告意旨指摘原裁定不當，求為
    廢棄，非有理由，應予駁回。
結論：本件抗告為無理由，依強制執行法第30條之1、民事訴訟
法第495條之1第1項、第449條第1項、第95條、第78條，裁定如
主文。
中    華    民    國    98    年    6     月    23    日
                  民事第三庭    審判長法  官  陳光秀
                                      法  官  莊俊華
                                      法  官  曾平杉
上為正本係照原本作成。
本裁定除以適用法規顯有錯誤為理由外，不得再抗告。如提再抗
告（須附繕本），應於收受送達後10日內委任律師為代理人向本
院提出再抗告狀，並繳納再抗告費新台幣1千元。
中    華    民    國    98    年    6     月    24    日
                                      書記官  葉秀珍
【附記】
民事訴訟法第495條之1第2項準用同法第466條之1第1、2項規定
：
(1)對於第二審判決上訴，上訴人應委任律師為訴訟代理人。但上
  訴人或其法定代理人具有律師資格者，不在此限。
(2)上訴人之配偶、三親等內之血親、二親等內之姻親，或上訴人
  為法人、中央或地方機關時，其所屬專任人員具有律師資格並
  經法院認為適當者，亦得為第三審訴訟代理人。
民事訴訟法第466條之2：
  上訴人無資力委任訴訟代理人者，得依訴訟救助之規定，聲請
  第三審法院為之選任律師為其訴訟代理人。


司法院資訊處製作；財團法人民間司法改革基金會備份。
